【裁判字號】    88,重上,84
【裁判日期】    890104
【裁判案由】    塗銷抵押權登記
【裁判全文】
臺灣高等法院臺中分院民事判決  八十八年度重上字第八十四號
      上  訴  人    乙○○
      訴訟代理人    武燕琳律師
      複  代理人    王正喜律師
      被上訴  人    保證責任台中市第二信用合作社
                              .
      法定代理人    甲○○    .
      訴訟代理人    吳光陸律師
      複  代理人    戴世瑛律師
                    楊傳珍律師
右當事人間塗銷抵押權登記事件，上訴人對於中華民國八十八年五月十八日臺灣臺中
地方法院八十七年重訴字第五八九號第一審判決提起上訴，本院判決如左：
      主      文
上訴駁回。
第二審訴訟費用由上訴人負擔。
      事      實
甲、上訴人方面：
一、聲明：求為判決
 （一）、原判決廢棄。
 （二）、被上訴人應將座落臺中市○○區○○段一五二之一一地號土地及該土地上
         建號一二一之○○○號（門牌號碼臺中市○○路○段三一號）房屋，以臺
         中市中正地政事務所登記字號：普字第○三六三一五、○五二二九二、○
         四四○四六號所設定之抵押權予以塗銷。
二、陳述：
 （一）按不動產物權變動，須有三大要素：第一須有處分權人所為；第二須有物權
       變動之意思表示；第三須經登記。查債權行為之有效存在，固不以當事人須
       具有處分權為必要，然物權行為如非出諸有處分權人時，其效力即受影響，
       此觀民法第一一八條第一項「無權利人就權利標的物所為之處分，經有權利
       之人之承認始生效力」即明。是本件第二、三、四順位抵押權設定登記是否
       有效，應就上訴人就設定登記之物權行為有無合意；或訴外人黃添福是否表
       見代理人以為斷。然本件並無任何證據可證明係爭抵押權之設定業經上訴人
       同意，亦無證據可證明上訴人有表見代理之事實。上訴人從不知黃添福有辨
       理系爭抵押權設定之事實，且黃添福不法行為，業經上訴人向台灣台中地方
       法院檢察署提出告訴。
 （二）保證契約與抵押權設定契約係屬兩事，本件兩造間之保證契約雖有第二條「
       如該擔保品係提供他債務人作為擔保者，對該債務人現在及將來一切債務亦
       得共通流用之」之約定，然該條約定僅限於第一順位抵押權，被上訴人不得
       據之主張為第二、三、四順位抵押權設定之權源：
   １．查上訴人確實同意提供其所有之上開建物予訴外人黃添福，並於七十年十二
       月十九日簽立保證契約。該保證契約第二條雖約定擔保品對他債務人現在及
       將來一切債務得共通流用，惟此應指本金最高限額新台幣（下同）一百五十
       萬元範圍內之歷次借款，均在第一順位抵押權所擔保範圍而言；蓋該紙保證
       契約為債權性質，不能及於第二、三、四順位抵押權登記之物權合意。
   ２．同理，該紙保證契約係針對第一順位抵押權登記而言，是第二十四條之約定
       ，就本案僅指登記第一順位抵押權之情形。本件上訴人僅就第二、三、四順
       位抵押權之登記有所爭執；自不受前開約定之限制，而得就印鑑章遭盜用抗
       辯之。原審曾援該條款認為上訴人就印鑑章之保管輕忽有違常理，進而推論
       訴外人黃添福有表見代理之情形，有欠允妥。蓋該條款之適用僅能限於因第
       一順位抵押權登記所引起之糾紛；其次，該條款乃定型化契約，為被上訴人
       預先擬定，以適用於不特定人，其內容係以概括性條款排除上訴人即保證人
       所得主張之權利，一切條款均以維護被上訴人權益為優先，訂約之他方僅能
       依該條款訂立契約，否則即受不締約之不利益，顯無平等互惠、誠信原則，
       自有違公序良俗，應屬無效。原審竟援有違公序良俗之條款，恣認上訴人交
       付印鑑章有表見代理云云，不僅悖於事理，更未細分債權及物權行為之別，
       顯有不當。
 （三）本件第二、三、四順位之抵押權登記，承辦代書未受上訴人委任，黃添福亦
       未受上訴人之委任，均為無權代理，抵押權登記自應無效：
   １．按系爭建物之第二、三、四順位抵押權登記，均由被上訴人委任代書為之。
       依土地登記規則之規定，土地登記應由權利人及義務人會同申請之；如委託
       代理人者，應附具委託書或於登記申請書內載明委任關係。惟抵押權設定契
       約書及登記申請書並非公文書，縱於登記申請書載明代理人，其委任關係之
       有無，仍視具體情況而定，要不得依法律推定認其為真正。
   ２．查系爭第四順位之抵押權登記為代書張耀欽承辦，渠已到庭證稱從未見過上
       訴人乙○○本人，當時均為黃添福與二信向證人接洽。可見代書與設定義務
       人即上訴人乙○○間並無委任關係。
   ３．再就第二、三順位抵押權之設定、辦理，上訴人均未出面乙節，被上訴人亦
       不爭執，足見上訴人確未有任何物權合意之行為，而訴外人黃添福亦未提出
       任何委託書以證其有權代理上訴人乙○○，依民法第一七○條之規定，對上
       訴人不生效力。
 （四）本件訴外人黃添福並非有處分權人，上訴人亦不必負表見代理之責：
   １．按由自己之行為表示以代理權授與他人者，對於第三人應負授權人之責任，
       必須本人有表見之事實，足使該第三人信該他人有代理權之情形存在；民法
       第一六九條前段所規定之表見代理，必須本人就某種法律行為確有表見之事
       實，足使第三人就該法律行為信該他人有代理權之情形，始屬相當，倘本人
       僅將其所有不動產所有權狀及印鑑用章交付他人，既尚難據以臆斷本人之用
       意何在，則得否徒憑該項單純之交付行為推定本人已有令第三人信該他人有
       某種法律行為代理之表見事實存在，非無疑義。
   ２．查上訴人固將不動產所有權狀及印鑑章放置訴外人黃添福處，揆諸前開判例
       ，尚不得逕依此等單純之交付行為推定上訴人已有表見代理之事實。況依代
       書之證詞，被上訴人從未通知上訴人辦理抵押登記，亦不曾向乙○○查證黃
       添福有否受委任辦理；是本件辦理物權登記之行為，不具生效要件，自無效
       力。
 （五）本件辦理第二、三、四順位抵押登記之印鑑證明，並非上訴人親自請領；況
       且印鑑證明之領用，與同意設定第二、三、四順位抵押權登記，係屬兩事：
   １．辦理第二、三、四順位抵押權登記所需之印鑑證明，決非上訴人親自領用，
       北屯區戶政事務所雖函覆以七十七年八月三日乙○○之印鑑登記為本人辦理
       云云，然查請領時間距今已十年有餘，承辦人員每日經辦事項不知凡幾，焉
       有可能記憶如此清晰？何況該印鑑證明上簽名，以肉眼觀察即知並非上訴人
       所為；北屯區戶政事務所之查證方式不過為將承辦人員之口述化為文字而已
       ，有欠嚴謹，自不足為證。
   ２．其次，請領印鑑證明之行為，與辦理抵押權設定登記係屬兩事，蓋前者為一
       事實行為；後者為物權行為，仍須本人為物權之意思表示或本人之授權。兩
       者不能等同視之。不問印鑑證明為何人所領，仍不能援之即認上訴人已經有
       表見代理之行為。
三、證據：爰用原審立證方法，補提：告訴狀一件、委託書一件、約定書一件、印鑑
    証明申請書三件、民事判決書三份為証；請求傳訊証人張蔭、張燿欽、黃添福；
    請求鑑定印鑑証明申請書、委託書及借據之筆跡非上訴人所為；函請台中市中正
    地政事務所查明系爭抵押權是否張蔭代理權利人及義務人二人共同申請抵押權之
    登記。
乙、被上訴人方面：
一、聲明：求為判決：駁回上訴。
二、陳述：除引用原判決所記載者外，補稱：
    （一）民國七十五年十二月二十四日起，訴外人黃添福邀集上訴人提供系爭不動
          產供擔保時，上訴人已於同年月十九日即先行簽立約定書，約定渠自身與
          被上訴人間目前及將來所生一切債務，含保證債務均負如數清償之責。
    （二）上訴人為擔保訴外人黃添福之週轉性借款，於民國七十五年十二月十九日
          即先與被上訴人間立具約定書，約定書重要權益部分並以明顯之大型字體
          標明該書據係上訴人自身對被上訴人間之債務往來約定書，而非訴外人
          黃添福對被上訴人間之債務往來之約定書，上訴人簽立、對保均係為渠自
          身於立約定書當時及將來所負擔之一切債務，含保證債務，所辦理者，而
          非為訴外人黃添福之債務或某一筆特定金額之借貸對保所簽立者，有該約
          定書在卷可稽。
    （三）況上訴人對辦理借貸及提供印章之經驗熟稔，有渠於原審法院八十七年十
          二月七日審理中自承其前有向五信借錢，洞悉黃添福所說要繳利息須用印
          章之詞屬虛之各語可證，並有其後即民國七十六年間以後與訴外人台中市
          第五信用合作社間仍有金錢往來之存提款資料可憑，益以渠不爭執第一次
          設定抵押之真正、不爭執同意黃添福辦理換單交付印章，是應非村夫農婦
          可比，自不能於簽立負擔債務之約定書、提供一切書據、物件印鑑後以不
          知情之空言圖免債務。
    （四）民國七十五年十二月二十四日後，各次抵押權之設定確為上訴人所知悉並
          提供一切設定所需物件含印鑑：
      １．民國七十七年八月十一日所辦理之抵押權設定，除有上訴人蓋用民國七十
          五年十二月日十九日約定書上所使用之印鑑章已符合約定條款外，渠親自
          請領印鑑證明，有該印鑑證明書可稽，該印鑑證明書上非由他人簽名代理
          申請。另有台中市北屯區戶政事務所函復原審法院及本院之民國七十五年
          十二月十九日印鑑登記申請書及民國七十七年八月三日（即第二次辦理抵
          押權設定登記前八日）之印鑑證明申請書上之申請人簽章可證，而上訴人
          另提供之他項證明文件即戶籍謄本亦係民國七十七年八月三日「請領印鑑
          證明」之同一日所核給者，在在證明該次抵押權設定登記為渠所知悉並親
          自辦理提供抵押權設定登記所需證明文件。
      ２．民國七十七年十一月二十二日所辦理之抵押權設定亦同前段所述，因民國
          七十五年十二月二十四日辦理第一次抵押權設定登記後，即仍由上訴人持
          用印章，有台中市第五信用合作社函復原審法院之「民國七十六年二月十
          二日」提款條及民國七十六年二月二十六日提款條由上訴人本人持用同一
          印鑑章辦理之書證可憑，益堪證明上開印鑑向由上訴人持用保管。該次設
          定登記所需印章自係由渠本人人提供交付，否則即無可能自民國七十五年
          十二月間起始終由訴外人保管持用，而民國七十六年二月間渠本人仍得持
          用同一印鑑章以領取第五信用合作社之存款。
      ３．再民國八十年十一月六日所辦理之抵押權設定，上訴人除提供前段所述印
          鑑及印鑑證明外，並提供戶口名簿以證明渠戶籍已變更調整為台中市北屯
          區平和里「六鄰」黃添福亦提供戶口名簿以證明渠戶籍亦變更為台中市○
          區○○里○○○鄰○○街一四九號，雖辦理該次印鑑證明申請書係由訴外
          人黃添福受託代領，但申請人本人之身份證及印鑑章須依戶政法令提出，
          而其時該上訴人之身份證及印鑑章均未遺失，顯非黃添福或任一第三人盜
          用，而係上訴人本人所親自提供，有台中市北屯區戶政事務所函復原審法
          院所附上訴人第一次申辦身份證遺失係民國八十七年三月（領證為三月二
          十七日），第二次申辦身份證遺失仍係民國八十七年（領證為七月二十日
          遺失日為「同年」六月二十八日，是依其數次申請辦理遺失身份證件之事
          證以觀，已足徵該上訴人對物件之保管，遺失均知之甚稔，是對交付印章
          及身份證之事實自不能以一言諉為不知，縱如上訴人對於系爭抵押權無事
          實行為及委託他人代理行為，亦構成表見代理之事實，仍應負抵押債務人
          之責。
三、證據：援用原審立証方法。補提不起訴處分書一件及借款申請書、批覆書、借款
          轉期申請書等影本為証，並請求傳訊証人陳素卿。
丙、本院調閱台灣台中地方法院檢察署八十七年度偵字第二六一五０號、八十八年度
    偵續字第二一九號、八十八年度偵字第一三八二七號卷宗。
      理      由
一、本件上訴人起訴主張：伊所有座落臺中市○○區○○段一五二之一一地號土地及
    該土地上建號一二一之○○○號（門牌號碼臺中市○○路○段三一號）房屋，於
    七十五年十二月間，應訴外人黃添福之要求，提供該房地共同設定最高額抵押權
    一百五十萬元予被上訴人，詎伊於八十七年九月二十九日被告知該房地將拍賣之
    事實，經調閱土地及建物謄本，方知系爭第二、三、四順位抵押權之設定，黃添
    福擅自以其所保管之伊印鑑章及產權相關文件所為，非上訴人所自為，亦未經上
    訴人同意或授權黃添福代辦，上訴人縱有將印鑑章及產權相關文件交付黃添福使
    用而未取回之事實，亦不能遽此認定上訴人有表現代理之情事，並據為上訴人就
    系爭第二、三、四順位抵押權設定登記，應負表現代理之本人責任，且已侵害伊
    所有權之行使，爰基於民法第一百八十四條及七百六十七條之規定，求為被上訴
    人應將系爭第二、三、四順位抵押權設定登記予以塗銷之判決。
二、被上訴人則以：前開房地之系爭第二、三、四順位抵押權設定登記所需之相關文
    件及印鑑證明，均與上訴人所同意辦理之第一順位抵押權登記時所使用之文件，
    均屬相同，自係上訴人同意或授權黃添福辦理，另依據兩造所簽定之約定書第二
    十四條約定：「立約人（指上訴人）現在及將來所簽發之票據、借據或其他證書
    及為背書、承兌、參加承兌、保證行為所使用之印章如與本約定書所留存之印鑑
    相符時，立約人願依該項票據、借據、或證書負清償之責任，絕不因印章係被盜
    用或其他任何情形有所抗辯。」上訴人自不得以其印鑑章係遭黃添福無權使用而
    對抗被上訴人，縱使系爭抵押權非上訴人親自所為或委託他人代理，由其提供他
    人之印鑑証明及產權相關文件之事實，亦構成表見代理，仍應負抵押債務人之責
    等語資為抗辯。
三、上訴人主張系爭不動產上於七十五年十二月二十四日所設定之本金最高限額一百
    五十萬元抵押權，係上訴人為擔保黃添福向被上訴人所為借款債務，而由上訴人
    提供相關產權文件資料及印鑑証明同意辦理，上訴人並書立約定書交付被上訴人
    收執等情，業據由兩造分別提出抵押權設定委託書、抵押權登記契約書、印鑑證
    明、戶籍謄本、土地暨建物登記簿謄本各一份附原審卷為證，且為兩造所不爭執
    ，堪信為實在。
四、至上訴人所稱系爭第二、三、四順位抵押權之設定並非其親自所為，此為被上訴
    人所不否認，上訴人另稱其未委託或授權黃添福代辦上開抵押權登記，而係黃添
    福個人擅自為之乙節。經查兩造間第一次設定抵押權時，上訴人有於七十五年十
    二月十九日自行向戶政機關申請印鑑証明，並與被上訴人簽立約定書，此為上訴
    人所不爭執，則依此次之台中市北區戶政事務所檢送本院之印鑑條、印鑑登記申
    請書（本院卷証物袋）及兩造間之約定書（原審卷一六０頁反面）上之上訴人所
    書筆跡，以肉眼觀之顯為同一，而與七十七年八月三日上訴人向該戶政機關申請
    印鑑明之印鑑條、印鑑証明申請書，暨原審向台中市中正地政事務所函調之系爭
    第二、三、四順位抵押權之有關設定資料之登記申請書及印鑑証明等文件（原審
    卷五八頁至八十五頁），其上均無與上開上訴人相同之筆跡，第二、三次設定抵
    押權時之雙方代理人為代書業者張蔭，而第四次時則為張耀欽，張耀欽在原審及
    與張蔭二人在台灣台中地方法院檢察署八十八年度偵字第一三八二七號偽造文書
    案件中，均到庭証述彼等承辨抵押權設定時，所需資料均向黃添福及被上訴人所
    取，並未與上訴人會面或由其提供印鑑章及相關資料等語（原審卷一０二頁正反
    面及偵查卷影本），又被上訴人在原審亦承稱此三次抵押權之設定均未經向上訴
    人行使對保手續（原審卷一０三頁），且亦無法提出上訴人親自書寫授權於黃添
    福代理辨理抵押權之相關文件，至被上訴人以上訴人於七十五年十二月十九日，
    曾簽立約定書交付被上訴人，而依上開約定書第二十四條所載「立約人將來．．
    ．所使用之印章如與本約定書所留存之印鑑相符時，立約人．．．不因印章係被
    盜用或其他．．．有所抗辯」內容觀之，該約款因屬定型化契約條款，且對上訴
    人顯失公平，自不得據以認為任何人持有上訴人之印鑑章，即屬上訴人有委任他
    人向被上訴人從事借款或設定抵押權之行為，再台中市北屯區戶政事務所函覆本
    院關於七十七年八月三日上訴人申請印鑑証明時係上訴人親自所為（本院卷九十
    六頁），按個人向戶政機關申請印鑑明時有各種用途，非僅為設定抵押權之用，
    自不得以上訴人此次申請印鑑証明與系爭第二、三順位抵押權時期相近，即謂上
    訴人係為授權黃添福為其辨理抵押權之用方向戶政機關申請印鑑証明。綜上，上
    訴人並未授權黃添福代理其第二、三、四順位抵押權之設定予被上訴人之情事，
    自可認定。
五、按由自己之行為表示以代理權授與他人，或知他人表示為其代理人而不為反對之
    表示者，對於第三人應負授權人之責任。民法第一百六十九條前段定有明文。又
    由自己之行為表示以代理權授與他人，祇須客觀上足以使人信為有代理權授與之
    事實，為保護交易之安全，自應對第三人負授權人之責任，並不以本人同意為必
    要；再有關產權之重要文件，為辦理扺押借款之必需，本人如將該文件交付他人
    ，若非授權，依客觀情形，亦足使第三人誤信該他人曾獲本人授以代理權。最高
    法院八十一年度台上字第一七一號、八十年度台上字第二三二三號判決意旨可資
    參照。經查原審向台中市中正地政事務所函調之系爭第二、三、四順位抵押權之
    有關設定資料（原審卷五八頁至八十五頁），依土地及建物登記申請書所載，各
    次申請時均附繳証件齊全，含印鑑証明、戶籍謄本（第四次順位扺押權則改為戶
    口名簿）及土地建物所有權狀等，因印鑑章及土地建物所有權狀為產權重要文件
    ，為辦理不動產設定登記所必需，本人自應慎重保管及交付他人，通常情形，若
    非上訴人親自交付，黃添福無從取得。再上訴人於七十五年十二月間，應黃添福
    之要求，提供系爭抵押權之抵押物房地設定最高額抵押權一百五十萬元即第一順
    位抵押權予被上訴人，兩造間並簽有上述約定書在先，此約定書雖不足為上訴人
    同意任何人持其印鑑章向被上訴人辦理抵押借款即表示有經其授權之認定，然事
    後黃添福持上訴人之印鑑章、房屋及土地建物權狀，再以一同債務人、扺押人及
    抵押物向被上訴人設定後順位之扺押權，且系爭扺押權各順位設定時間分別為七
    十七年八月、七十七年十一月及八十年十一月，距上訴人所稱其於八十七年九月
    間發現時已有有數年之久，上訴人何以多年來對其不動產之產權未施以關注而對
    被上訴人表示異議，亦違事理，綜此各情，依客觀情形判斷，被上訴人主張黃添
    福之上開行為是以使人信為其有經上訴人授以代理權，而辦理系爭抵押權登記，
    再上訴人又未舉證證明被上訴人明知黃添福無代理其為被上訴人設定系爭抵押權
    之權限或由其他情事被上訴人可得而知此種情形，依民法第一百六十九條前段規
    定，上訴人自應對被上訴人負授權人之責任。至被上訴人雖以黃添福未經上訴人
    同意而片面設定系爭抵押權予被上訴人，向檢察官提起黃某涉嫌偽造文書及詐欺
    罪嫌之告訴，而經檢察官不起訴處分在案，本院調閱台灣台中地方法院檢察署八
    十七年度偵字第二六一五０號卷宗，被上訴人之告訴狀係以上訴人否認其未同意
    為被上訴人設定系爭抵押權，如上訴人所稱屬實，則黃某之刑責將罹於時效為由
    而不得不提出告訴等語，此為被上訴人權利自保之行為，並非表示其明知黃添福
    無代理上訴人之權限而設定系爭抵押權，此節並非為上訴人有利之証明，併予論
    。
六、綜上所述，系爭第二、三、四順位抵押權之設定登記，上訴人應對被上訴人負表
    見代理之授權人責任。從而，本件上訴人訴請塗銷系爭第二、三、四順位抵押權
    之設定登記，於法尚屬無據，原審據為上訴人敗訴之判決，核無違誤，上訴意旨
    ，指摘原判決不當，求為廢棄改判，為無理由，其上訴應予駁回。
七、本件事證已臻明確，兩造其餘攻擊方法與舉證，核與判決基礎無影響，爰不逐一
    論列，另上訴人請求傳訊証人張蔭、張燿欽、黃添福三人，並鑑定印鑑証明申請
    書、委託書及借據之筆跡非上訴人所為，均意在証明上訴人未授權予黃添福設定
    系爭扺押權予被上訴人之事實，此經本院認定在前；又上訴人請求本院函台中市
    中正地政事務所查詢系爭抵押權是否張蔭代理權利人及義務人二人共同申請抵押
    權之登記，依上述該地政事務所函覆之土地及建物登記聲請書，均載明代理人為
    張蔭，顯為由張蔭代理上訴人及被上訴人雙方設定系爭扺押權，且與本件判決認
    定上訴人應對被上訴人負表見代理之責無關，均核必要，附此敘明。
據上論結：本件上訴為無理由，依民事訴訟法第四百四十九條第一項、第七十八條，
判決如主文。
中      華      民      國    八十九    年    一      月      四      日
~B1民事第五庭審判長法  官  林松虎
~B2                法  官  簡清忠
~B3                法  官  許武
右為正本係照原本作成。
如對本判決上訴，須於判決送達後二十日內向本院提出上訴狀，未表明上訴理由者，
應於上訴後二十日內向本院提出上訴理由書（須按他造人數附具繕本），並繳納送達
用雙掛號郵票拾份（每份拾肆元）。
~B                書記官  李妍嬅
中      華      民      國    八十九     年      一       月     六     日
                                                                        Ｆ


司法院資訊處製作；財團法人民間司法改革基金會備份。
